【裁判字號】    98,消債抗,16
【裁判日期】    980224
【裁判案由】    更生
【裁判全文】
臺灣桃園地方法院民事裁定            98年度消債抗字第16號
抗  告  人  甲○○
上列抗告人因消費者債務清理事件聲請更生，對於中華民國97年
11月28日本院97年度消債更字第155 號裁定提起抗告，本院裁定
如下：
    主  文
抗告駁回。
抗告程序費用新台幣壹仟元由抗告人負擔。
    理  由
一、抗告意旨略以：
  (一)本件原裁定以經查詢聲請人所任職之第3 人聯華電子股份有
    限公司（下稱聯華公司）所示，抗告人於民國97年1 月至97
    年7 月之月薪為新台幣（下同）53,032元，惟抗告人向聯華
    公司調閱該時期之薪資表，顯示為薪資合計為293,172 元，
    平均月薪為41,882元，實非原審所指數額。經扣除抗告人每
    月房貸支出28,710元及協商金額13,041元後僅餘131 元，縱
    抗告人每日伙食費以每餐50元計算亦需4,500 元，尚不含生
    活必需品。又抗告人上班須自龍潭至新竹科學園區，工作天
    數為上2 休2 ，每月平均工作天數為15日，依網路Google地
    圖查詢可知抗告人駕車距離為單程34.6公里，抗告人所駕駛
    汽車每公升汽油平均行使里程數為12公里，95無鉛汽油每公
    升為21.5元，是每日平均油資為123.9 元【34.6（公里）×
    2 （雙程）×21.5（油價）÷12（平均里數）】×15日＝每
    月油資1,858.5 元，加上過路費1,200 元（40元×2 趟×15
    天），則每月交通費用為3058.5元。故抗告人每月收入扣除
    必要支出後實不足7,428 元。況協商金額自33,238元變更為
    13,041元，該2 次協商皆由銀行自行決定，抗告人無置喙餘
    地，是抗告人實有不可歸責於己之事由，致履行顯有重大困
    難。
  (二)又抗告人自97年10月起因公司受景氣影響，造成訂單銳減，
    除第1 波裁員800 人，亦陸續擴大無薪假及減薪等措施，致
    抗告人無班可加，薪資再減為10月34,484元、11月31,651元
    ，亦屬有不可歸責於己之事由，致履行顯有重大困難。抗告
    人非藉更生以免除債務，縱無力清償仍向親友借貸以履行，
    但又陷入另一惡性循環。為求重建經濟生活，爰提起本件抗
    告，並聲明：原裁定廢棄，准予裁定開始更生程序等語。
二、按債務人與金融機構協商成立者，不得聲請更生或清算，但
    因不可歸責於己之事由，致履行顯有重大困難者，不在此限
    ；本條例施行前，債務人依金融主管機關協調成立之中華民
    國銀行公會會員辦理消費金融案件無擔保債務協商機制與金
    融機構成立之協商，準用前項之規定，消費者債務清理條例
    第151 條第5 項、第6 項分別定有明文。又聲請更生或清算
    不合程式或不備其他要件者，法院應以裁定駁回之，但其情
    形可以補正者，法院應定期間先命補正，復為同條例第8 條
    所明定。依其立法理由可知，債務清償方案成立後，固由債
    務人按其條件履行，惟需於其後發生情事變更，在清償期間
    收入或收益不如預期，致該方案履行困難甚或履行不能，因
    不可歸責於己，始能聲請更生或清算，此項規定旨在避免債
    務人任意毀諾已成立之協商，濫用更生或清算之裁判上債務
    清理程序，蓋以債務清償方案係經當事人行使程序選擇權所
    為之債務清理契約，債務人應受該成立之協議所拘束，債務
    人既已與金融機構協商成立，如認該協商方案履行有其他不
    適當情形，自仍應再循協商途徑謀求解決。
三、經查，抗告人於原審雖主張：其受僱於聯華公司，每月薪資
    僅38,000元（不含加班費），於95年與台新國際商業銀行股
    份有限公司（下稱台新銀行）所簽署之無擔保債務協商協議
    書，每月應繳納之協商金額為33,238元，其薪資扣除該協商
    金額及房屋貸款28,710元後，薪水已難以維持生活等語，故
    其非因可歸責於己之事由致履行有重大困難等語，惟經原審
    依職權向抗告人所任職之聯華公司函詢結果，據該公司覆以
    ：「抗告人自97年1 月迄97年7 月之月平均薪資為53,032元
    ，另其年終獎金約1 個月本薪，員工分紅則依據公司每年營
    運及個人績效而定」等語，此有該公司97年8 月19日聯人資
    字第0628號函附卷可憑（見原審卷第38頁），而上開平均每
    月薪資數額與抗告人提出之96年度綜合所得稅各類所得資料
    清單所示，其於該年度自聯華公司所受給付總額為656,333
    元，平均每月金額為54,694元（元以下四捨五入）互核大致
    相當（見原審卷第7 頁），且抗告人對上開函詢結果亦陳以
    ：上開金額係包含2 至5 月之加班費，其他沒有意見等語（
    見原審卷第62頁），應可採信為真實。又衡諸常情，現今之
    公司行號多於年終時發給高額之獎金及紅利予員工，故計算
    抗告人之收入自應將抗告人自其任職公司全年所領之年節獎
    金、績效獎金、紅利加總計算其年收入，再以其年收入計算
    其平均月薪資，始符抗告人之實際收入狀況，換言之，抗告
    人應將上述獎金、紅利妥善分配於年度支出，而非於受領時
    即任予揮霍，否則即與消費者債務清理條例立法意旨，乃在
    幫助陷於經濟上困境之債務人，得藉由更生或清算程序，走
    出經濟困境，避免走向絕路，實現憲法所保障之生命權，其
    並非在幫助債務人保持其舊有之生活水平，或幫助債務人履
    行其法定扶養義務乙節相違。因此，計算抗告人每月平均薪
    資，自不應將上述之獎金、紅利等扣除，準此以言，抗告人
    於本件抗告程序中，提出其公司97年1 月至7 月之薪資表，
    主張其每月薪資僅41,882元云云，因上述之理由，而無可採
    。次查，據抗告人所提之財團法人金融聯合徵信中心資料所
    載，抗告人就其與台新銀行於95年間達成之協商並未毀諾（
    見原審卷第16頁）；且抗告人於97年7 月9 日又與台新銀行
    重新協商簽訂債務協商機制增補約據，依該增補約據，抗告
    人每月應繳納之協商金額已降為13,041元（仍為零利率，分
    期期數由80期延展為144 期），抗告人至少迄至97年10月止
    仍持續正常繳款中，此業據台新銀行陳報增補約據及抗告人
    之繳款資料稽詳（見原審卷第62、63、76-81 頁）。綜上，
    依抗告人之月平均薪資53,032元計算，扣除抗告人應繳納之
    房貸金額28,710元及每月與台新銀行協商應繳納之金額13,0
    41元後，抗告人尚有餘款1 萬餘元可供日常生活之花費，參
    諸其履行協商之事實，堪認本件並無履行協商而有重大困難
    情形。況查，依抗告人於原審到庭所陳：當初購買房屋之金
    額為546 萬元，因離婚前幫前夫還債，所以債務累積到6 百
    多萬元，離婚時尚未購買房屋等語（見原審卷第61頁），而
    依抗告人所提出之戶籍謄本所示，其係於90年4 月13日離婚
    （見原審卷第45頁），則依抗告人上開所述，其於斯時即有
    債務負擔，已可認定。又依抗告人所提出之土地暨建物登記
    謄本所示，其所購買之房屋係於93年間建築完成之4 層樓透
    天房屋，4 層之總面積為180.48平方公尺，約合54.6坪（尚
    不含附屬建物部分），其係以買賣而取得所有權，原因發生
    日期為93年11月1 日（見原審卷第52 -55頁），再參諸其於
    原審自陳：現無需要扶養之人等語明確（見原審卷第61頁）
    ，則抗告人於負債狀況下，又無需扶養之人，而貸款購買上
    開透天房屋，致每月房貸負擔高達28,710元，占其每月所得
    成數甚高，顯難認為係屬生活之必要費用，且其縱然因此而
    難以履行上述協商，亦難認係非可歸責於己之事由，足以認
    定。綜上，本件經核與消費者債務清理條例第151 條第5 項
    但書規定之要件不合，揆諸前開說明，自應駁回其更生之聲
    請。從而，原審裁定駁回抗告人更生之聲請，核無違誤，抗
    告意旨猶執前詞，指摘原裁定不當，求予廢棄另為裁定，為
    無理由，應予駁回。
四、據上論結，本件抗告為無理由，依消費者債務清理條例第15
    條，民事訴訟法第495 條之1 第1 項、第449 條第1 項、第
    95條、第78條，裁定如主文。
中    華    民    國    98    年    2     月    24    日
              民事第一庭 審判長法  官  郭琇玲
                               法  官  吳爭奇
                               法  官  范明達
以上正本與原本無異。
本裁定不得再抗告。
中    華    民    國    98    年    2     月    25    日
                               書記官  張豐松


司法院資訊處製作；財團法人民間司法改革基金會備份。
